【裁判字號】    99,易,1805
【裁判日期】    990719
【裁判案由】    妨害兵役
【裁判全文】
臺灣臺中地方法院刑事判決              99年度易字第1805號
公  訴  人  臺灣臺中地方法院檢察署檢察官
被      告  甲○○
上列被告因違反妨害兵役治罪條例案件，經檢察官提起公訴（99
年度偵緝字第791 號），被告於本院準備程序中就被訴之事實為
有罪之陳述，經本院合議庭裁定由受命法官獨任進行簡式審判程
序審理，判決如下：
    主      文
甲○○後備軍人意圖避免召集處理，居住處所遷移，無故不依規
定申報，致使教育召集令無法送達，處有期徒刑貳月，如易科罰
金，以新臺幣壹仟元折算壹日。緩刑貳年。
    事實及理由
壹、程序方面
    刑事訴訟法第273條之1第1 項規定除被告所犯為死刑、無期
    徒刑、最輕本刑為3 年以上有期徒刑之罪或高等法院管轄第
    一審案件者外，於審判期日前之程序進行中，被告先就被訴
    事實為有罪之陳述時，審判長得告知被告簡式審判程序之旨
    ，並聽取當事人、代理人、辯護人及輔佐人之意見後，裁定
    進行簡式審判程序。查本案被告甲○○被訴違反妨害兵役治
    罪條例案件，非前開不得進行簡式審判程序之案件，經被告
    於本院審理時就被訴之事實為有罪之陳述，且經本院告知被
    告簡式審判程序之旨，聽取被告及檢察官之意見後，爰依刑
    事訴訟法第273 條之1第1項規定裁定改依簡式審判程序審判
    之，先予敘明。
貳、實體方面
一、犯罪事實：
（一）甲○○明知其係臺中縣後備指揮部列管之後備軍人，原設
      籍在臺中縣大雅鄉○○街99巷1弄4號，竟意圖避免教育召
      集處理，於民國97、98年間不詳時間遷出上開處所，搬遷
      至臺北縣中和市○○路112巷2弄4之3號之現在居住地，未
      依規定辦理申報，致使臺中縣後備指揮部所發，指定甲○
      ○應於98年6 月24日，至臺中市○○區○○路2段89之1號
      「大肚山營區」之教育召集令，無法送達其本人，致未依
      期報到，接受教育召集。
（二）案經臺中縣後備指揮部移請臺灣臺中地方法院檢察署檢察
      官偵查後聲請簡易判決處刑，本院豐原簡易庭認不宜以簡
      易判決處刑，並移送本院改依通常訴訟程序審理。
二、上開犯罪事實，業據被告甲○○於本院準備程序時坦承不諱
    ，並有98年忠勤甲字第953005號教育召集令受領回執、臺中
    縣後備指揮部聯勤五支部中部地區彈藥庫大肚山彈藥分庫勤
    務召集未報告人員名冊及法務部戶役政資料查詢結果各1 份
    附卷可稽。足認被告自白與事實相符，應予憑採。本案事證
    明確，被告犯行堪予認定，應依法論科。
三、按「後備軍人及補充兵應下列召集：一、動員召集：戰爭或
    非常事變時，依作戰需要實施之。二、臨時召集：平時為現
    役補缺、停役原因消滅回役，戰時為人員補充或在軍事警備
    上有需要時實施之。三、教育召集：依軍事需要，於舉行訓
    練或演習時實施之。四、勤務召集：戰時或非常事變時，為
    輔助戰時勤務或地方自衛防空等勤務需要實施之。五、點閱
    召集：於點驗或校閱時實施之。」，兵役法第37條定有明文
    。又後備軍人依後備軍人管理規則第6 條所定管理事項，於
    戶籍遷出遷入或住址變更時有申報之義務，於該規則第7 條
    第2 款亦有明定。又按後備軍人居住處所遷移，無故不依規
    定申報者，即處以刑事罰，係為確保國防兵員召集之有效實
    現、維護後備軍人召集制度所必要。其僅課予後備軍人申報
    義務，並未限制其居住遷徙之自由，與憲法第10條之規定尚
    無違背。倘因違反申報義務致使召集令無法送達，已產生妨
    害召集之結果，嚴重影響國家安全，其以意圖避免召集論罪
    ，仍屬立法機關自由形成之權限，與憲法第23條之規定亦無
    牴觸，司法院大法官會議於89年11月10日作成之釋字第517
    號解釋文闡述至明。是以被告未依規定辦理住址變更異動登
    記，致使教育召集令無法送達，而依妨害兵役治罪條例處以
    刑事罰，係基於維護國家安全之目的，並未限制人民居住遷
    徙自由。其後該條例再於91年6 月26日修正公布，並於同年
    月28日生效，依修正後妨害兵役治罪條例第10條第1 項已增
    列「後備軍人意圖避免召集處理」之主觀要件，此主觀要件
    應依證據認定之，始得為適用法律之依據（最高法院92年度
    臺非字第404 號刑事判決參照）。而後備軍人遷移住所之原
    因不一，動機各異，如其僅因家庭、工作、就學等因素而身
    處外地，但仍與原居住處所或戶籍所在地存在相當聯繫，合
    理確信其不致遺漏寄往上開地點之重要訊息，此時縱使行為
    人疏未善盡前揭申報義務，仍難認其有避免召集處理之主觀
    意圖。惟行為人倘係基於畏罪、避債、家庭或不明因素即遠
    走他處，遷移不明，並自行阻斷其與原居住處所或戶籍地址
    之人事聯繫，顯見其已不顧包括召集命令在內之重要訊息能
    否順利送達，於此情形應認行為人主觀上業已兼具避免召集
    處理之意圖，而非僅因疏漏未盡申報義務。本件被告甲○○
    搬離原戶籍地址時，應知其有隨時接獲所屬臺中縣後備指揮
    部發出召集令之可能，且有辦理地址變更異動登記之義務，
    卻毫無任何依規定申報之舉動，仍任由召集令繼續寄往其未
    實際居住之處所。是以被告明知上開處所已無人可為其收受
    重要信件時，卻未主動注意召集文件等重要訊息，其有避免
    召集處理之主觀意圖，應甚明灼，併予敘明。
四、核被告甲○○所為，係犯妨害兵役治罪條例第10條第3 項、
    第1項第3款之後備軍人意圖避免召集，居住處所遷移，無故
    不依規定申報，致使教育召集令無法送達罪，應依同條例第
    6條第1項科刑。爰審酌被告係列管之後備軍人，依法有應受
    教育召集，且其於戶籍遷出遷入或住址變更時有申報之義務
    ，竟無故未依規定申報居住所遷移，致使教育召集令無法送
    達，所為業已妨害國家後備軍人動員之順暢及兵役之有效管
    理，行為自有可議，另衡酌其犯罪之動機、目的、手段、智
    識程度及其坦承犯行之犯後態度等一切情狀，量處如主文所
    示之刑，並諭知易科罰金之折算標準。末查，被告前未曾受
    有期徒刑以上刑之宣告，素行良好，此有臺灣高等法院被告
    前案紀錄表在卷可證，其因一時失慮，誤觸刑典，經此教訓
    ，當知警惕守法，而無再犯之虞，本院認為對其所宣告之刑
    ，以暫不執行為適當，爰依刑法第74條第1項第1款之規定，
    併予宣告緩刑2年，以啟自新。
據上論斷，應依刑事訴訟法第273 條之1第1項、第299條第1項前
段，妨害兵役治罪條例第10條第3 項、第1項第3款、第6條第1項
，刑法第11條前段、第41條第1 項前段、第74條第1項第1款，判
決如主文。
本案經檢察官乙○○到庭執行職務。
中    華    民    國    99    年    7     月    19    日
                  刑事第四庭  法  官 潘曉玫
以上正本證明與原本無異。
如不服本判決應於收受判決後10日內向本院提出上訴書狀，並應
敘述具體理由；其未敘述上訴理由者，應於上訴期間屆滿後20日
內向本院補提理由書（均須按他造當事人之人數附繕本）「切勿
逕送上級法院」。
                              書記官  張齡方
中    華    民    國    99    年    7     月    19    日
附錄本案論罪科刑法條全文：
妨害兵役治罪條例第10條：
後備軍人意圖避免召集處理有下列行為之一者，處一年以下有期
徒刑、拘役或科新臺幣九萬元以下罰金：
一、離營歸鄉無故不依規定報到，或重複申報戶籍者。
二、拒絕依規定調查，或體格檢查不到者。
三、居住處所遷移，無故不依規定申報者。
國民兵犯前項第三款之罪者，處六月以下有期徒刑、拘役或科新
臺幣三萬元以下罰金。
後備軍人犯第一項之罪或國民兵犯前項之罪，致使召集令無法送
達者，以意圖避免召集論；分別依第五條或第六條科刑。
妨害兵役治罪條例第6條：
意圖避免教育召集或勤務召集，而有下列行為之一者，處三年以
下有期徒刑：
一、捏造免役、除役、轉役或免除召集原因者。
二、毀傷身體者。
三、拒絕接受召集令者。
四、應受召集，無故逾應召期限二日者。
五、使人頂替本人應召者。
無故不參加點閱召集，或意圖避免點閱召集，而有前項第一款至
第三款及第五款行為之一者，處一年以下有期徒刑、拘役或科新
臺幣九萬元以下罰金。
國民兵為避免應召集輔助軍事勤務犯第一項之罪者，處三年以下
有期徒刑。

司法院資訊處製作；財團法人民間司法改革基金會備份。
